【裁判字號】    94,訴,562
【裁判日期】    950111
【裁判案由】    採取土石
【裁判全文】
臺中高等行政法院判決
                                     94年度訴字第00562號
                              .
原      告  甲  ○
訴訟代理人  李添興  律師
被      告  苗栗縣政府
代  表  人  乙○○
訴訟代理人  丙○○
上列當事人間因採取土石事件，原告不服經濟部中華民國94年8
月31日經訴字第09406135000號訴願決定，提起行政訴訟，本院
判決如下︰
    主  文
原告之訴駁回。
訴訟費用由原告負擔。
    事  實
一、事實概要：緣原告未經許可，擅自於苗栗縣通霄鎮○○段
    279地號（下稱系爭土地）山坡地保育區農牧用地採取土石
    ，案經苗栗縣警察局通霄分局埔口派出所於94年2月14日當
    場查獲，被告以原告違反土石採取法第3條規定，依同法第
    36 條規定，於94年3月10日以府建石字第0940019874號函裁
    處新台幣（下同）100萬元罰鍰，並限期辦理整復及清除其
    設施。原告不服，提起訴願，遭決定駁回，遂提起本件行政
    訴訟。
二、兩造聲明：
    (一)原告聲明求為判決：訴願決定及原處分均撤銷。
    (二)被告聲明求為判決：駁回原告之訴。
三、兩造之陳述：
    (一)原告主張之理由：
    1.按採取土石，依土石採取法第2條第1項規定，原則上固應
      取得土石採取許可，但若係實施整地及工程就地取材者，
      則不必取得許可，同條項第2款定有明文，原告於94年1月
      5日受地主蔡清泰僱用，在系爭土地實施整地工程，若有
      土石採取行為，依法不用取得採取許可。因地主蔡清泰所
      有系爭土地邊坡土壤坍塌，每逢下雨土壤流失、積水嚴重
      ，危及附近居民生命安全，而於該土地實施整地工程，因
      其不依法令規定，未先擬具水土保持計劃，送主管機關核
      定，經被告機關以94年2月4日府農保字第0940059212號函
      命蔡清泰依水土保持法第8條規定實施水土保持處理與維
      護，並命檢送實施完成照片報被告機關憑辦。蔡清泰即憑
      上開函件繼續實施整地工程，進行水土保持與維護工作，
      僱用原告施作，原告乃依僱主之指示進行該土地之復舊施
      工，為修整邊坡植生草皮樹木及整平，今該地已修復，有
      施工時及施工後之現場照片可佐，本件確實為土石採取法
      第3條第1項第2款之「實施整地工程」無訛，因原告受僱
      修復時，該地邊坡與地面幾乎是垂直狀態，無法植生草皮
      樹木，必須使邊坡與地面呈較平緩之角度，故須將一部分
      土壤移除，此項行為自非「土石採取」之行為，更非盜採
      土石，處分書事實欄載稱原告係「採取土石」，答辯書中
      稱原告係「非法從事盜濫採土石」與事實不符。
    2.訴願決定機關認原告行為非整地復舊行為，其理由謂被告
      機關對蔡清泰所為之處分書是記載「於挖填地表實施全面
      植生復舊，堆置之土石就地整平。」而受僱之挖土機司機
      卻於現場開挖高度約4公尺，原告若係受僱進行復舊之工
      作，只須在地表將堆置之土石就地整平即可，無須再開挖
      4公尺之高度，原告行為不是整地復舊行為，而是違規採
      取土石云云，惟查原告並沒有僱用司機開挖4公尺，司機
      於接受調查時所陳述之內容有誤，實情是原告受僱整地之
      前，原地主蔡清泰就已經開挖，其開挖也非就原先完整之
      坡地為開挖，該地早因土壤鬆軟，遇雨坍塌流失，蔡清泰
      乃依坍塌之狀況，先以挖土機予以開挖作為復舊之基礎，
      原先坡頂與地表高度之差距就有約4公尺高，此有現場照
      片可稽，是司機所稱其開挖4公尺高，實屬誤會。又原告
      及地主嗣後確實依被告機關所指示，於該地全面植生復舊
      ，原告之行為乃整地復舊，至為明灼。且原告並無開挖行
      為，開挖者為原地主蔡清泰，原告只是受僱負責整地。
    3.土石採取法之立法目的，係為防止不當土石採取造成相關
      災害，以達致國家永續發展為目的，土石採取法第1條前
      段有明文規定，是土石之採取若不致造成相關災害，即無
      由依土石採取法有關罰則規定予以處罰。本案原告行為並
      未造成災害，也不致造成災害。被告機關答辯稱原告行徑
      影響水土保持及易造成該山坡地層滑動，破壞國土保持云
      云。惟原告及地主蔡清泰並非在該地為私利而任意挖取土
      壤，乃因該地土質鬆軟不穩，遇雨土壤流失恐釀災害，蔡
      清泰方僱用原告整地復舊，鞏固該地基礎，防止災害發生
      ，原告行為適足使水土保持良好並防止地層滑動，被告機
      關所述理由實無與足取。至於原告將剩餘土壤外運，回填
      西濱快速道路，係因將原先幾乎與地表呈垂直狀態之邊坡
      ，修整為與地表呈較平緩之角度，方可為植生草木，修整
      結果當然有剩餘土壤，而該土壤較為鬆軟，若仍置於原地
      ，仍有流失造成災害可能，而整地地點附近西濱快速道路
      適有路面塌陷，有施工單位剛好在該處施工，所以就近運
      往該處回填、補實，此亦係原告及地主做為良好公民應盡
      之責任與義務，非故意違反規定外運處分。
    4.綜上，原處分及訴願決定確實違法，請予撤銷。鈞院若仍
      認原告行為違法採取土石，惟原告行為之動機、目的均已
      報告如前，原告及地主蔡清泰係為防止災害之發生而為整
      地修復並已種植草木回舊觀，被告機關依土石採取法第36
      條規定對原告處以100萬元之高額罰鍰，被告機關所採取
      之方法造成原告之損害，與被告機關欲達成目的之利益，
      顯然有失均衡，違背憲法所定之比例原則，仍請撤銷原處
      分及訴願決定。
    (二)被告答辯之理由：
    1.緣原告於系爭土地山坡地保育區農牧用地，未經許可非法
      從事盜濫採土石，嚴重影響水土保持及易造成該山坡地地
      層滑動，並破壞國土保安，該等行為迭遭當地居民電話檢
      舉有非法開挖土石之情事。本案前述行為經苗栗縣警察局
      通霄分局埔口派出所於94年2月14日當場查獲，現場有開
      挖土石範圍約1500平方公尺、高約4公尺之情形，查獲作
      業機具挖土機1部（PC-200型）及連結車1部（車號368-GF
      ），皆載滿砂石外運為警方當場查獲，被告認定事證明確
      屬實，遂依違反土石採取法第3條之規定及同法第36條之
      規定，以94年3月10日府建石字第0940019874 號函裁處
      100萬元罰鍰並限期辦理整復及清除其設施。另本案前述
      行為違反相關法令外，被告再於94年2月18日府建石字第
      0940018741號函請關權責單位依規查處有案。
    2.查本案前揭示地點，經民眾於94年1月5日檢舉，苗栗縣警
      察局通霄分局受理人民陳情暨聯絡被告相關業務單位辦理
      會勘，現場有未經許可從事開挖土石之情形，被告逐針對
      現場滯留人員予以勸導制止其行徑，並於94年1月12日府
      建石字第0940005145號函請被告業務單位依規查處，亦經
      被告農業局94年2月4日府農保字第09400159211號函依違
      反水土保持法規定予以行政處分有案。
    3.原告雖領有被告94年2月4日府農保字第09400159212號函
      挖填地表實施全面植生復舊工作，但該函業已敘明所開挖
      及堆置土石就地整平不得外運行為。本案依土石採取法第
      4條第1項第1款規定，土石：指礦業法第2條所列各礦以外
      之土、沙、礫及石等天然資源。本案現場所採取之土壤非
      為礦業法所指之礦物，故依違反土石採取法規定予以查處
      應無不妥。綜上，本案該土地編定為山坡地保育區農牧用
      地，依規不得從事任何開挖整地、採取土石行為，除向主
      管機關申請核准外，否則皆應依該違規事實依法予以取締
      ，以杜絕不法之行為。
    4.本案核與土石採取法第3條規定，依同法第36條之規定未
      經許可採取土石者，處100萬元以上500萬元以下罰鍰，直
      轄市、縣 (市)主管機關並得限期令其辦理整復及清除其
      設施，屆時仍未遵行者，按日連續處罰10萬元以上100萬
      元以下罰鍰至遵行為止，並沒入其設施或機具等行為，故
      本案未經許可非法盜濫採土石，依土石採取法規定予以罰
      鍰處分並無不妥。
    5.綜上論結，本件行政訴訟顯為無理由，請駁回其訴訟。
    理  由
一、本件被告代表人原為傅學鵬，於本院審理中變更為乙○○，
    並聲明承受訴訟，核無不合，應予准許。
二、按「採取土石，應依本法取得土石採取許可。但下列情形，
    不在此限：一、採取少量土石供自用者。二、實施整地及工
    程就地取材者。三、礦業權者在礦區內採取同一礦床共生之
    土石者，四、因天災事變緊急搶修公共工程所需者。五、政
    府機關辦理重要工程所需者。前項各款土石採取地點、面積
    、數量、期間之管理辦法，由中央主管機關定之。」、「未
    經許可採取土石者，處新台幣一百萬元以上五百萬元以下罰
    鍰，直轄市、縣（市）主管機關並得限期令其辦理整復及清
    除設施，．．．」分別為土石採取法第3條及第36條所明定
    。
三、本件原告未經許可，擅自於苗栗縣通霄鎮○○段279地號系
    爭山坡地保育區農牧用地採取土石，案經苗栗縣警察局通霄
    分局埔口派出所於94年2月14日當場查獲，被告以原告違反
    土石採取法第3條規定，依同法第36條規定，於94年3月10
    日以府建石字第0940019874號函裁處100萬元罰鍰，並限期
    辦理整復及清除其設施。原告不服，循序提起本件行政訴訟
    。
四、經查，本件原告未經許可，僱請挖土機司機徐永謙及聯結車
    司機周家城擅自於苗栗縣通霄鎮○○段279地號山坡地保育
    區農牧用地採取土石，案經苗栗縣警察局通霄分局埔口派出
    所於94年2月l4日當場查獲，現場留有挖土機一部及聯結車
    一部（車號368-GF），違規開挖範圍約1500平方公尺，高約
    4公尺，且周家城將兩車之土石外運至西濱公路填補坑洞之
    事實，有原告、徐永謙及周家城調查筆錄、會勘紀錄表及現
    場照片數幀附卷可稽，其違章事實堪以認定。原告雖為上開
    主張，惟按(一)被告機關以94年2月4日府農保字第0940059212
    號函請地主蔡清泰依水土保持法第8條規定實施水土保持處
    理與維護，命其於挖填地表實施全面植生復舊，堆置之土石
    就地整平，此有該函附卷可稽（見本院卷第48頁），而地主
    蔡清泰亦僅委託原告施工復舊，並無委託其開挖行為，並為
    原告所不爭。則原告受雇進行復舊工作，應只需在系爭土地
    上將堆置之土石就地整平即可，惟其未經申請許可，另僱請
    徐永謙以挖土機在系爭土地上開挖，並僱請周家城駕駛聯結
    車將二車土石載運外出回填西濱快速公路之坑洞，已據徐永
    謙及周家城於製作調查筆錄時供述綦詳，亦有查獲時在現場
    所攝之照片附於訴願卷可憑（見訴願卷第29至33頁），其有
    違法採取土石之行為，已至為明確。原告嗣於本院審理中主
    張其無開挖行為，開挖者為原地主蔡清泰，原告只是受僱負
    責整地云云，顯係卸責之詞，自不足採。又原告是僱請徐永
    謙以挖土機在系爭土地上開挖，將採取之土石外運，並非因
    實施整地及工程就地取材所需而就地採取土石使用於現場，
    依法自應申請許可後始可採取土石，原告主張不須申請許可
    ，尚有誤解。(二)次按土石採取法之立法目的，乃為合理開發
    土石資源，維護自然環境，健全管理制度，防止不當土石採
    取造成相關災害，以達致國家永續發展為目的。系爭土地為
    山坡地保育區農牧用地，原告既未依法申請而採取土石，足
    以影響水土保持及易造成該山坡地層滑動，破壞國土保持。
    原告及地主蔡清泰如認該地土質鬆軟不穩，遇雨土壤流失恐
    釀災害，即應確實做好水土保持工作處理與維護，而非再繼
    續開挖系爭土地。依土石採取法之規定，只要是未經許可採
    取土石，除有同法第3條但書規定之情形外，均屬違法，並
    不以將砂石外運販賣營利為要件，亦與砂石外運之目的無關
    。縱其挖取土石並非為私利，對於原告違法採取土石之行為
    ，亦不生影響。(三)再者，人民違反法律規定之義務，即應受
    罰。原告違反土石採取法之規定，已如前述，被告處以最低
    度之罰鍰，並無違反比例原則可言。綜上所述，原告上開主
    張，均不足採。從而，被告所為裁處原告罰鍰100萬元，並
    限期辦理整復及清除其設施之處分，揆諸首揭法條之規定，
    核無違誤，訴願決定遞予維持，亦無不合，原告仍執前詞訴
    請撤銷，為無理由，應予駁回。
五、據上論結，本件原告之訴為無理由，依行政訴訟法第195 條
    第1項後段、第98條第3項前段，判決如主文。
中    華    民    國    95    年    1     月    11    日
                第三庭審判長法  官  沈  應  南
                            法  官  許  武  峰
                            法  官  林  秋  華
以上正本證明與原本無異。
如不服本判決，應於判決送達後20日內向本院提出上訴書狀，其
未表明上訴理由者，應於提起上訴後20日內向本院提出上訴理由
書（須依對造人數附具繕本）；如於本判決宣示或公告後送達前
提起上訴者，應於判決送達後20日內補提上訴理由書（須附繕本
）。未表明上訴理由者，逕以裁定駁回。
提起上訴應預繳送達用雙掛號郵票390元（34元及5元郵票各10份
)。
中    華    民    國    95    年    1     月    11    日
                            書記官 黃  靜  華


司法院資訊處製作；財團法人民間司法改革基金會備份。
